臺灣新北地方法院民事判決  
110年度保險字第8號  
原      告  吳泓穎  
被      告  利慶發  

訴訟代理人  陳信翰律師
上列當事人間請求給付保險金事件，經臺灣桃園地方法院裁定移
送前來，本院於民國111年1月20日言詞辯論終結，判決如下：
    主      文
原告之訴駁回。
訴訟費用由原告負擔。
    事實及理由
一、原告主張：原告前於民國90年9月17日向南山人壽保險股份
    有限公司（下稱南山人壽）保險業務員即被告購買保險(保
    單號碼Z000000000)（下稱系爭保單），當初被告是在原告
    當時位於臺北市北投區之住處，對原告陳稱保險20年期間，
    有新臺幣（下同）50萬元可以使用，如果用了其中20萬元，
    20年到期還可再領回30萬元，亦即20年到期可領回沒用到的
    餘額，可退回所繳保費。如果人往生了，還有50萬元可以辦
    理喪葬費，原告才會購買此份保險。當時原告有勞保、健保
    ，被告說這就像存錢一樣，以後原告往生了就可以把錢拿回
    去，被告講完後原告當場就簽約了，並沒有看合約書，因為
    以前人比較誠信，所以沒有特別去看合約書，原告自己跟客
    戶講話一定都有誠信，不論有無寫下書據。後來原告於109
    年5月11日向南山人壽提出保單借款，但南山人壽說系爭保
    單不能借款，但每張保單應該都可以借款，如今系爭保單不
    能借款，什麼保障都沒有，原告即未予繳納109年9月17日保
    險費，但南山人壽竟因此將系爭保單停效，但系爭保單，原
    告只剩一年就繳款期滿，如此停效並不合理，因為原告申請
    保單借款在先，對方沒有給原告滿意的交代，因為是沒有保
    障的保險，所以原告才沒有繳納繳款期限在後的保費。由此
    足認，被告顯係以上開與保單內容不同的言語詐欺原告，又
    原告係向南山人壽提出保單借款遭拒時，才發現遭詐欺，故
    以該保險契約及因受被告詐騙為據，聲明請求被告應退還原
    告自90年起至109年8月份止，已繳納之保險費共計515,775
    元等語。
　　並聲明：被告應給付原告515,775元。
二、被告則以：
  ㈠原告透過被告之招攬，原告以自身為要保人及被保險人於90
    年9月17日向南山人壽投保保單號碼Z000000000號，繳費年
    期20年之南山終身醫療保險即系爭保單。
  ㈡被告否認向原告招攬系爭保單時，曾向原告表示在20年保險
    期間，有50萬元的醫療保險金保障，在20年保險期間，原告
    如有向南山人壽請領醫療保險理賠，則當20年保險期間到期
    後，原告可向南山人壽領回扣除前揭保險理賠金額之餘款，
    如果原告均未曾申請理賠，則可向南山人壽領回50萬元，如
    果20年保險期間原告不幸往生，則身故受益人可領取50萬元
    之身故保險金等語；更從未向原告表示系爭保單於繳費期滿
    可領回全部所繳保險費。原告應就其主張負全部之舉證責任
    ，且原告並未敘明其請求權基礎為何，原告之主張自無 理
    由。
  ㈢況依系爭保單之保險契約條款，系爭保單第5條規定：「保險
    範圍：被保險人於本契約有效期間內因第2條約定之疾病或
    傷害住院診療或身故時，本公司依本契約約定給付保險金。
    」且系爭保單商品名稱為南山「終身」醫療保險，保障範圍
    是保單有效期間而非繳費期間，不應將「繳費期間」與「保
    單有效期間」二者混為一談；更非要保人於保單繳費期間足
    額繳交保險費，而於繳費期滿後保單效力即為終止。另系爭
    保單第13條第1項規定：「身故保險金或喪葬費用保險金的
    給付：被保險人於本契約有效期間内因疾病或第2條約定之
    傷害身故者，本公司按其所投保『單位日額』之1000倍給付『
    身故保險金』，本契約同時終止。」系爭保單第15條規定：
    「保險給付之限制：本公司給付第6條至第14條之各項保險
    金，其累計最高以單位日額之1000倍為限。被保險人所申領
    之各項保險金累計總額達單位日額之1000倍時，本契約即行
    終止。」保單條款第6至14條則分別規定住院醫療保險金、
    加護病房暨燒燙傷中心醫療保險金、重大手術醫療保險金、
    重大手術暨重大疾病特別看護保險金、住院前後門診醫療保
    險金、出院療養保險金、緊急醫療運送保險金、身故保險金
    或喪葬費用保險金的給付、保險範圍的特別約定等項。此外
    ，由原告提供之南山人壽契約内容變更批註書所載「南山終
    身醫療保險單位500元等文字，再參照上揭系爭保單第13條
    第1項規定，如果原告在系爭保單有效期間身故，身故保險
    金為單位日額500元之1000倍，即50萬元。另依保單條款第1
    5條約定，同條款第6條至第14條之各項保險金累計請領之上
    限為單位日額500元之1000倍，即50萬元。亦即遍觀系爭保
    單之保險契約條款，並無所謂20年繳費期滿即保單效力終止
    之規定，亦無所謂20年保費繳費期滿即領回所繳保險費之規
    定。原告主張自屬無據。
  ㈣再者，由相關資料可知，原告顯然暸解系爭保單内容，不應
    無端曲解而為本件主張：
  ⒈依南山人壽致財團法人金融消費評議中心函文所載：「本契
    約成立後，吳君（按即原告)亦曾多次辦理保單内容變更，
    於105年1月14日甚有向本公司申請恢復本契約之保單效力及
    自投保後持續繳付保險費至109年3月17日，是故，吳君應能
    知悉本契約之内容為何」等語。
  ⒉依財團法人金融消費評議中心評議書所載：「兩造(按即原告
    及南山人壽)…並不否認於要保書之要、被保險人欄位有申請
    人(按即原告)親自簽名，亦未爭執曾收受相對人(按即南山
    人壽)所寄發之保險單，又系爭保單至今未有申請人撤銷之
    紀錄，是堪認兩造就系爭保單之保險金額、保險費、承保範
    圍及要保人、被保險人、受益人為何人等必要之點之意思表
    示已相互合致。從而，系爭保單已有效成立。」「本案申請
    人(按即原告)主張利員(按即被告)於招攬時告知其如果沒有
    申請即理賠過，繳20年期；就可退回20年所繳保費云云，相
    對人則以前詞置辯，是就上述事實，依上開民事訴訟法第27
    7條意旨，兩造各執一詞，雙方自應就有利於己之事實負舉
    證之責，惟就此，未據申請人提出任何佐證資料，以實其說
    ，又綜觀卷内資料系爭保單之給付項目包括住院醫療保險金
    、加護病房暨燒燙傷中心醫療保險金、重大手術醫療保險金
    、住院前後門診醫療保險金、重大手術暨重大疾病特別看護
    保險金、出院療養保險金、緊急醫療運送保險金、身故保險
    金、無解約金，並無申請人所陳述系爭保單繳費期滿從未理
    賠過即可退還所繳保費之相關約定或字眼，又申請人復未提
    出系爭保單有何無效或得撒銷之具體客觀事證以實其說，故
    本中心尚難就申請人所主張之事實形成確信，而為有利申請
    人之認定。」
  ⒊由上可知，系爭保單投保多年，原告尚且多次辦理保單内容
    變更，原告顯然係知悉系爭保單之内容，原告不應嗣後無端
    曲解而為本件之主張。
  ㈤再者，被告係保險業務員而非保險人(保險公司），依保險法
    第8之1條規定：「本法所稱保險業務員，指為保險業、保險
    經紀人公司、保險代理人公司或兼營保險代理人或保險經紀
    人業務之銀行，從事保險招攬之人。」可見保險業務員僅是
    從事保險招攬之人。意即系爭保單、系爭保險契約之當事人
    並非被告，原告繳交之保險費亦非繳交予被告，原告竟向被
    告請求返還其所繳交系爭保單之保險費，顯屬無稽。
  ㈥末者，依系爭保單第17條第1、3項約定，保險費到期未交付
    者，自催告到達翌日起30日為寬限期間，逾寬限期間仍未交
    付者，契約自寬限期間終了翌日起停止效力。系爭保單停效
    之原因係原告不繳交保險費，與被告無關，原告不應無端將
    系爭保單停效歸咎於被告。又依系爭保單第18條約定，契約
    停止效力後，要保人得在停效日起2年內申請復效，前項復
    效申請，經本公司同意並經要保人清償欠繳保險費扣除停效
    期間的危險保險費後之餘額，自翌日上午零時起恢復效力，
    停效期間屆滿時，本保險效力即行終止。則原告於系爭保單
    停效後，又不於期限內申請復效，亦非被告所造成，原告不
    應無端將系爭保單停效歸咎於被告等語置辯。　　
    並聲明：原告之訴駁回。
三、本院之判斷：
  ㈠原告主張其於90年9月17日購買保單號碼為Z000000000之系爭
    保單，持續繳納保險費至109年3月17日止，嗣原告於109年5
    月間向南山人壽申請保單借款，卻為南山人壽拒絕，故原告
    未再於109年9月17日繳納保險費，南山人壽卻將系爭保單停
    效等節，為被告所不爭執，並有系爭保單批註單、契約內容
    變更批註書、保險費收據、契約變更/復效/保單補發申請書
    、保單資料明細一覽表、保險費通知單、南山人壽相關函覆
    文件、財團法人金融消費評議中心書函及評議書、評議決定
    回函、系爭保單明細表、人身保險要保書、健康告知書、南
    山終身醫療保險契約（樣本）、要保書填寫說明、投保人須
    知，及南山住院醫療保險附約等件在卷可參（見桃院卷第7
    頁至第35頁、第59頁至第98頁），堪信原告此部分主張為真
    實。原告另主張：原告係遭被告詐欺始購買系爭保單，故請
    求被告返還已繳之所有保費等語，則為被告所否認，並以前
    揭情詞置辯，經查：
  ㈡按因故意或過失，不法侵害他人之權利者，負損害賠償責任
    。故意以背於善良風俗之方法，加損害於他人者亦同。違反
    保護他人之法律，致生損害於他人者，負賠償責任。但能證
    明其行為無過失者，不在此限。民法第184條定有明文。復
    按當事人主張有利於己之事實者，應就其事實有舉證責任，
    民事訴訟法第277條本文定有明文。
  ⒈原告主張被告於招攬系爭保單時，對原告陳稱保險20年期間
    ，有50萬元可以使用，20年到期可領回沒用到的餘額，可退
    回所繳保費。如果人往生了，還有50萬元可以辦理喪葬費等
    語，然為被告所否認，則原告自應就其上開主張負舉證責任
    ，惟原告就此部分，並未提出證據證明，則原告上開主張尚
    難信為真實。
  ⒉另依系爭保單及南山終身醫療保險契約(樣本)（下稱保險契
    約樣本）第5條約定，於發生保險契約樣本第2條之疾病或傷
    害住院診療或身故時，南山人壽將依約定給付保險金，包含
    第6條至第14條之住院醫療保險金、加護病房暨燒燙傷中心
    醫療保險金、重大手術醫療保險金、重大手術暨重大疾病特
    別看護保險金、住院前後門診醫療保險金、出院療養保險金
    ，醫療醫療運送保險金、身故保險金等。且依保險契約樣本
    第15條約定，南山人壽給付第6條至第14條之各項保險金，
    其累計最高以單位日額之1000倍為限。被保險人所申領之各
    項保險金累計總額達單位日額1000倍時，系爭保單契約即行
    終止。而系爭保單投保金額為健康暨傷害險日額500元，故
    於累計理賠金額達50萬元時，系爭保單契約即行終止（見桃
    院卷第64頁、第79頁至第81頁），及依109年9月17日列印之
    系爭保單資料明細一覽表可知，系爭保單自110年9月17日起
    調整，其調整原因為「繳費期滿」，並非「保險期間期滿」
    （見本院卷第18頁），可知並無原告所稱保險期間20年，期
    滿可領回50萬元扣除已理賠之餘額等情，且依人身保險要保
    書上所載，原告於「茲收到貴公司『要保書填寫說明』、『保
    險契約條款樣本』及『投保人須知』各乙份」欄位，係勾選「
    是」（見桃院卷第66頁），則原告於系爭保單要保時，應已
    收到而可清楚知悉系爭保單依保險契約樣本所載之保險內容
    ，則被告於原告已收取保險契約樣本之情形下，亦難認會對
    原告為與保險契約樣本內容不同之陳述。原告雖稱其未看合
    約書，當場就簽約了等語，惟此係原告自己之選擇，亦難因
    此即認被告有詐欺之行為。
  ⒊從而，本件並無證據足認被告有原告所稱之詐欺行為，原告
    依詐欺之侵權行為損害賠償規定，請求被告返還原告已繳之
    保險費，難認有據。
　㈢原告另主張依保險契約之法律關係，向被告請求返還其已繳
    納之保險費等節，然系爭保單之要保人為原告，保險人則為
    南山人壽，被告僅是保險業務員之直屬業務主管（見本院卷
    第67頁），即保險契約係存在於原告與南山人壽間，被告並
    非契約當事人，不受保險契約效力所拘束，則原告依系爭保
    單之保險契約之法律關係向被告請求返還已繳保險費，亦無
    理由，應予駁回。　　
四、綜上所述，原告主張依保險契約、詐欺之侵權行為法律關係
    ，請求被告給付原告已繳保費515,775元，均於法無據，不
    應准許。
五、本件事證已明，兩造其餘攻擊防禦方法及主張，經斟酌後，
    核與本件之結論，不生影響，爰不一一論列，附此敘明。
六、據上論結，原告之訴無理由，因此判決如主文。
中　　華　　民　　國　　111 　年　　3　　月　　3 　　日 
                    民事第七庭      法  官  謝宜雯
以上正本係照原本作成。
如對本判決上訴，須於判決送達後20日內向本院提出上訴狀。如
委任律師提起上訴者，應一併繳納上訴審裁判費。
中　　華　　民　　國　　111 　年　　3 　　月　　3 　　日
                                     書記官  劉德玉